【裁判字號】    98,消債更,2
【裁判日期】    981228
【裁判案由】    更生事件
【裁判全文】
臺灣士林地方法院民事裁定             98年度消債更字第2號
聲  請  人
即  債務人  甲○○
上列當事人因消費者債務清理事件聲請更生事件，本院裁定如下
：
    主  文
聲請人更生之聲請駁回。
聲請費用由聲請人負擔。
    理  由
一、按聲請更生或清算不合程式或不備其他要件者，法院應以裁
    定駁回之，但其情形可以補正者，法院應定期間先命補正，
    消費者債務清理條例第8 條定有明文。又債務人與金融機構
    協商成立者，不得聲請更生或清算。但因不可歸責於己之事
    由，致履行顯有重大困難者，不在此限，次按本條例施行前
    ，債務人依金融主管機關協調成立之中華民國銀行公會會員
    辦理消費金融案件無擔保債務協商機制與金融機構成立之協
    商，準用前項之規定，復為消費者債務清理條例第151 條第
    5 項、第6 項所明定。是債務清償方案成立後，固由債務人
    按其條件履行，惟需於其後發生情事變更，在清償期間收入
    或收益不如預期，致該方案履行困難甚或履行不能，因不可
    歸責於己，始能聲請更生或清算。此項規定旨在避免債務人
    任意毀諾已成立之協商，濫用更生或清算之裁判上債務清理
    程序，蓋以債務清償方案係經當事人行使程序選擇權所為之
    債務清理契約，債務人應受該成立之協議所拘束。債務人既
    已與金融機構協商成立，如認該協商方案履行有其他不適當
    情形，自應再循協商途徑謀求解決。
二、本件聲請意旨略以：伊有不能清償債務情事，前曾於民國95
    年間依中華民國銀行公會會員辦理消費金融案件無擔保債務
    協商機制與最大債權金融機構成立協商，協商條件為每月還
    款新臺幣2 萬2,871 元。伊每月收入及身心障礙補助金共計
    3 萬3,000 元，為償還債務，於下班後兼職幫忙朋友打掃，
    每月尚有6,000 元之額外收入，惟因睡眠不足導致憂鬱症病
    情加重，醫生建議停止該兼職工作，朋友亦因不景氣無法再
    聘請伊幫忙打掃，造成伊收入短少，而無法繼續履行上開協
    商條件。故伊確係因不可歸責於己之事由，致履行協商條件
    顯有重大困難。且伊無擔保或無優先權之債務總額為283 萬
    2,430 元，未逾1,200 萬元，復未經法院裁定開始清算程序
    或宣告破產，爰向本院聲請更生云云。
三、經查，聲請人所主張之上開事實，業據提出被保險人投保資
    料表（見臺灣臺北地方法院97年度消債更字第1088號卷（下
    稱北院卷）第18頁）、95、96年度綜合所得稅各類所得資料
    清單（見北院卷第19、20頁）、財產歸屬資料清單（見北院
    卷第21頁）、薪資轉帳存摺（見北院卷第24至27頁、本院卷
    第51至54頁、55頁證件存置袋）、財團法人金融聯合徵信中
    心當事人綜合信用報告－債務清理條例前置協商專用債權人
    清冊（見本院卷第31至35、96至99頁）、中華民國銀行公會
    會員辦理消費金融案件無擔保債務協商機制協議書（見本院
    卷第25頁）、97年度綜合所得稅結算申報所得資料參考清單
    （見本院卷第56頁）、薪資單（見本院卷第57至62、131 至
    140 頁）、馬偕紀念醫院乙種診斷證明書（見本院卷第66頁
    ）、身心障礙手冊（見本院卷第67頁）等為證，核屬相符，
    堪認為真正。茲本件應審酌者，乃聲請人是否有不可歸責於
    己之事由致履行協商條件顯有重大困難之情事。本院以：
  (一)聲請人於聲請時表明其每月必要支出有：租金（含水電費）
    8,000元、伙食費5,100元、日用品1,500元、交通支出1,000
    元、醫療費150元、電話費300元，總計1萬6,050元，惟參酌
    消債條例之立法目的，既在於使不幸陷入經濟困境之人得以
    清理債務、重建生活，並在清理過程中能保有符合人性尊嚴
    之最低基本生活，並非維持聲請人過去慣常之生活水平，故
    評估聲請人是否有不能清償債務或有不能清償之虞時，不得
    由聲請人任意主張其基本生活費用之數額。是聲請人居住在
    臺北市，其每月必要生活費用應以內政部所公告之97年度臺
    北市每人每月最低生活標準1萬4,152元計算之。又聲請人97
    年度平均每月收入為（包括薪資、加班費、身心障礙補助金
    、96年年終獎金）4萬879元（此有上開薪資轉帳存摺，附卷
    可參）。是以聲請人97年毀諾時平均每月收入扣除內政部公
    佈之最低生活支出後，剩餘2萬6,427元，顯足以清償每月協
    商金額2 萬2,871 元，縱以其自陳之每月必要支出計算，尚
    餘2萬4,829元，亦足敷繳納每月協商金額。
  (二)另聲請人於98年6月1日陳報狀（見本院卷第35頁）中表示，
    其於97年11月搬遷至目前承租之址，並與蕭羽茹共同居住，
    所有支出共同分攤，是聲請人陳報目前每月必要支出為租金
    1萬元、膳食費4,800元、日用品1,500元、交通費1,000元、
    醫療費150 元、行動電話300 元、水費131 元、電費245 元
    、瓦斯費362 元，總計1萬8,488元。惟按內政部公布之家庭
    收支調查報告所示，臺北市每人每月租金應占其每月支出之
    26％，方屬合理，從而，聲請人租金支出顯然過高。是以聲
    請人98年度每月平均收入（包括薪資、加班費、身心障礙補
    助金、97年年終獎金）約為3萬9,099元，扣除內政部公佈之
    98年度臺北市每人每月最低生活支出1萬4,558元後，尚餘2
    萬4,541元，亦足以清償每月協商金額2萬2,871 元。因而，
    聲請人主張其因不可歸責於己之事由，致履行協商條件顯有
    重大困難云云，尚非可採。
四、綜上，聲請人既曾與最大債權金融機構成立95協商，又無不
    可歸責於己之事由而毀諾，其向本院聲請更生，即與首揭消
    債條例第151 條第6 項準用第5 項但書規定不符，且此要件
    之欠缺無從補正，揆諸首揭規定，自應駁回本件更生之聲請
    ，爰裁定如主文。
中    華    民    國    98    年    12    月    28    日
                  民事第二庭  法      官  劉逸成
上為正本係照原本作成。
如不服本裁定，應於裁定送達後10日內，以書狀向本院提出抗告
，並繳納抗告費新臺幣1千元。
中    華    民    國    98    年    12    月    28    日
                              書  記  官  羅伊安

司法院資訊處製作；財團法人民間司法改革基金會備份。
